臺灣高等法院臺中分院刑事判決　　　　　　　九十一年度重上更(一)字第一五八號
　　上　訴　人
　　即　被　告　丙○○
　　　　　　　　乙○○
　　　　　　　　戊○○
　　共同指定辯護人　本院公設辯護人　甲○○
右上訴人因懲治盜匪條例等案件，不服臺灣彰化地方法院八十七年度訴字第一五七號
中華民國八十七年九月十一日第一審判決（起訴案號：臺灣台中地方法院檢察署民國
八十六年度偵字第一○六七八、一○二九九號），提起上訴後，經最高法院第一次發
回更審，本院判決如左：
    主　  文
原判決關於盜匪部分撤銷。
戊○○、丙○○、乙○○共同意圖為自己不法所有，攜帶兇器，以強暴致使不能抗拒
而取他人之物及使其交付，戊○○累犯，處有期徒刑柒年肆月。丙○○、乙○○各處
有期徒刑柒年。
    事　  實
一、戊○○曾於民國（下同）八十一年間因違反麻醉藥品管理條例案件，經台灣彰化
    地方法院判處有期徒刑六月確定，而於八十二年四月十六日執行完畢。緣乙○○
    與庚○○間有關於新台幣（下同）十萬元之債務糾紛，乙○○遂於八十六年十月
    二十五日下午四時許，夥同丙○○（即乙○○之胞弟）、戊○○及陳加俊（六十
    六年二月七日生係現役軍人）等人前往彰化縣員林鎮○○街二十七之一號，欲尋
    找蘇女索債，抵達該處所時，戊○○暫往該址二樓二０五室向其住居該室之胞妹
    戴美惠借用機車離去購物，而由乙○○、丙○○及陳加俊等三人上至該址五樓五
    ○六室蘇女住處，適蘇女不在室內，僅有蘇女之男友丁○○在場，乙○○詢問蘇
    女之去向，丁○○告以不知，丙○○即要求丁○○帶同彼等尋找蘇女，惟丁○○
    不允，乙○○、丙○○及陳加俊等人遂為犯意之聯絡，於丁○○按電梯下樓時亦
    跟進電梯內，並在電梯內共同毆打丁○○，復於下樓後走出電梯時，由乙○○與
    丙○○強押丁○○至乙○○所有車號ＱＫ－九○五二號自用小客停車處，正欲將
    丁○○推入該小客車內時丁○○趕緊爭脫而行逃走，惟僅逃跑約五十公尺，仍在
    興昌街四十三號前被乙○○等三人追及，其時，戊○○亦騎機車附載綽號「阿本
    」之不詳姓名成年男子返扺該處而攔截於丁○○前面，此際，乙○○等五人竟共
    同基於意圖為自己不法所有之犯意聯絡，由乙○○及丙○○輪持丙○○在追逐丁○○中自路旁拾得之鐵棒乙支、其餘三人則以拳打腳踢等方式共同毆打丁○○，
    致使丁○○不支倒地，於丁○○無法抗拒之際，以藉口取財物抵帳由丙○○將丁○○身上之仿勞力士牌手錶一只、鑲玉ｋ金戒指一只強行取走，並使丁○○將其
    身上之呼叫器一個交付丙○○，丁○○乃因此受有腹部擦傷、左脅擦傷、第四、
    五指擦傷、左手背擦傷、右腿、左腿及左手臂擦傷等傷害（傷害部分未據告訴）
    ，其時，因路人呼喊「警察來了」，乙○○等五人乃分兩路逃逸，丁○○因瞥見
    乙○○所有上開車輛之車牌，遂報警循線查獲，並扣得上開鐵棒乙支。迨原審法
    院審理時，經原審法院指揮員警於八十七年三月五日搜索結果，在彰化縣花壇鄉
    灣東村隴西巷二四號乙○○住處扣得上開戒指，復據陳加俊轉託乙○○之妻洪水
    花於八十七年嗣月八日將上開呼叫器一個提交原審法院扣案。
二、案經丁○○訴由彰化縣警察局員林分局報請臺灣彰化地方法院檢察署檢察官暨彰
    化縣警察局員林分局報請臺灣彰化地方法院檢察署檢察官偵查起訴。
    理　  由
一、被告丙○○、戊○○均經合法傳喚，無正當理由不到庭，而訊據上訴人即被告乙○○固坦承有毆打告訴人丁○○之事實，惟矢口否認有右開強盜犯行，被告乙○○於本院審理時與丙○○於原審審理時均辯稱：「庚○○欠乙○○十萬元，丁○○為蘇女之男友，係丁○○自己交付手錶、戒指及呼叫器，供為抵債，且彼等並
    未拿取丁○○之二千七百元」等語，被告戊○○則於原審審理時辯稱：「伊騎機
    車載阿本返回時，恰巧目睹乙○○等人毆打丁○○，伊僅對丁○○踢了一腳，並
    無強盜其財物」云云。惟查：右開犯罪事實，迭據告訴人丁○○於警訊時及偵審
    中指述綦詳，核與證人詹邱雪綿、戴美惠證述情節大致相符，並有驗傷診斷書及
    車籍作業系統查詢表附卷可稽，且有上開鐵棒及戒指、呼叫器扣案佐證，又參以
    共犯陳加俊於原審法院審理時供陳：「乙○○兄弟與丁○○談欠錢之事，談完後
    ，就打架，：：：四個人同乘電梯下樓，在電梯內好像有打丁○○，：：：係乙○○兄弟要丁○○一同下樓，丁○○告訴我們要帶去找蘇女，：：：我們下樓時
    ，戊○○與阿本已一起回來，：：：我在丙○○手上看見戒指及呼叫器」等情，
    及被告乙○○於偵查初訊時供述其與被告丙○○、陳加俊（筆錄上記載為戊○○
    ）等人如何與告訴人談論，又如何毆打告訴人、追逐告訴人，又再毆打告訴人等
    情情節（見八十六年度偵字第一０六七八號偵查案卷第二三、二四、二五頁訊問
    筆錄），具見告訴人所指非虛，矧觀諸告訴人所受上開傷勢，足認告訴人之財物
    確為被告等人強行劫取，雖呼叫器部分，係告訴人自行交付，然告訴人係於不能
    抗拒之情狀下而為交付行為，此核與強盜罪之構成要件，亦屬相符，查丁○○與
    被告等均不相識，並無債務糾紛已足據其陳明，被告乙○○，共犯陳加俊於警訊
    及偵審中亦皆供稱不認識丁○○，並無仇怨及債務糾紛，且被告乙○○於警訊及
    偵查中皆稱因名叫「怡萍」（在警訊時說庚○○）之女子欠伊弟丙○○十萬元，
    故而渠甘於右開時地前去該處索討債務，適蘇女不在：：：。（警訊筆錄及八十
    六年偵字第一○六七八號卷第二十四頁正面）。然被告丙○○於偵查中則稱因朋
    友黃琬婷欠伊兄乙○○七萬元，伊等於前揭時地前去上址找黃婉婷還債，於丁○○前來開門後，黃女不在，就叫蕭某跟伊等尋找黃女等語（同上偵卷第三十九、
    四十頁）二人所述迥異，顯見被告等所為要告訴人取出財物抵帳云云，實係無故
    強索財物之藉口，所辯無非飾卸之詞，要不足採，事證明確，被告等之犯行，洵
    堪認定，應予依法論科。
二、查懲治盜匪條例雖於九十一年一月三十日經總統公布廢止，同年二月一日起失效
    ；但刑法強盜等相關條文並經總統於九十一年一月三十日同日修正公布施行，同
    年二月一日起生效。考其立法之目的，在以修正後之刑法取代上開條例，避免修
    正前之刑法發生中間法定效力，故懲治盜匪條例雖曰廢止，然因廢止前後，被告
    行為在行為時至裁判時，均有刑罰規定，該條例之廢止，自屬刑法第二條第一項
    之行為後法律有變更；而非刑事訴訟法第三百零二條第四款，第三百八十一條，
    第三百九十三條第四款所稱之刑罰「廢止」，亦無所謂因前開條例之廢止而應回
    復適用修正前刑法相關條文之餘地，自應就被告之行為時有效之懲治盜匪條例與
    裁判時修正之刑法予以比較適用。本件被告等犯強盜罪而有刑法第三百二十一條
    第一項帶兇器之情形，係犯新刑法第三百三十條第一項加重強盜罪，經與懲治
    盜匪條例第五條第一項第一款強盜罪之規定比較，以新刑法之刑度為輕，自應適
    用有利於被告之修正後刑法第三百三十條加重強盜罪論科，檢察官認被告等係犯
    懲治盜匪條例第五條第一項第一款，現即有不合，應予變更。
三、核上訴人即被告乙○○、丙○○及戊○○等三人攜帶兇器鐵棒強盜財物，所為均
    係犯修正後刑法第三百三十條第一項加重強盜罪。被告乙○○、丙○○另核犯刑
    法第三百零二條第一項之妨害自由罪。該妨害自由罪與強盜罪間，有方法、結果
    之牽連關係，應從較重之強盜罪處斷。被告等三人與陳加俊、綽號「阿本」之不
    詳姓名成年男子間就強盜罪之犯行部分，被告乙○○、丙○○與陳加俊等三人就
    上開妨害自由罪之犯行部分，各有犯意之聯絡及行為之分擔，皆為共同正犯。公
    訴人就被告乙○○、丙○○所為妨害自由部分之犯行，雖漏未論列，然該部分與
    已起訴且認有罪之強盜部分既有方法、結果之牽連關係，屬裁判上之一罪，即為
    起訴效力所及，法院自得併予審理。又被告戊○○曾於八十一年間因違反麻醉藥
    品管理條例案件，經彰化地方法院判處有期徒刑六月確定，於八十二年四月十六
    日執行完畢，有台灣彰化地方法院檢察署八十二年度執字第八號卷可稽，於
    五年內再犯本件有期徒刑以上之罪，為累犯，應依法加重其刑。公訴意旨另以被
    告丙○○、乙○○、戊○○與陳加俊、綽號「阿本」五人於右揭時、地強劫丁○○財物時，另有強劫丁○○身上之現金二千七百元，認被告等另犯強盜罪云云。
    惟查被告等自警訊至偵審中皆否認強劫告訴人之現金，告訴人於警局初訊時亦未
    陳明除前開手錶、戒指及呼叫器之外尚有現金二千七百元被強劫，其於偵查中雖
    又謂有二千七百元被強取然亦不能指明被何人搶走，復無其他確切證據足以證明
    被告等另有強劫丁○○二千七百元之現款，自難僅憑告訴人片面指訴遽認被告等
    有此部分犯行，惟公訴人認此部分與前揭論科之盜匪犯行係同一事實，爰不另為
    無罪之諭知。
四、原審予以論科，固非無見，惟被告等於電梯內僅有毆打告訴人之行為，於下電梯
    後始被押往自小客車處欲將推入車內。原審認告訴人在電梯內被剝奪行動自由已
    有未合，又認被告等共同強盜丁○○現金二千七百元亦屬無據。另懲治盜匪條例
    已於九十一年一月三十日公布廢止，原審判決未及比較新舊法之規定，仍適用舊
    法論科，及傷害罪係屬告訴乃論，查本件傷害部分未據合法告訴，原審併論被告
    等犯傷害罪責，均有未當。被告等上訴否認強盜，固無理由，但原判決關於盜匪
    部分既有上述可議之處，自應由本院將原判決此部分撤銷改判。爰審酌上訴人即
    被告等之品行，犯罪之動機、目的、手段、所生危害及犯罪後之態度等一切情狀
    ，量處如主文第二項所示之刑。又查扣案之鐵棒一支，係丙○○在地上檢到，業
    據丙○○供明在卷，非被告等所有，自毋庸宣告沒收，另被告等搶得之物，因懲
    治盜匪條例已廢止，非屬必沒收之物，為避免執行困難，本院認不予沒收為宜，
    併此敘明。
五、被告丙○○、戊○○經合法傳喚無正當理由不到庭，茲不待其陳述逕行判決。
六、據上論斷，應依刑事訴訟法第三百七十一條、第三百六十九條第一項前段、第三
    百六十四條、第二百九十九條第一項前段，刑法第二條第一項但書、第二十八條
    、第三百零二條第一項、修正後刑法第三百三十條第一項、第五十五條、第四十
    七條、罰金罰鍰提高標準條例第一條前段，判決如主文。
本案經檢察官己○○到庭執行職務。
中　　　華　　　民　　　國　　　九十一　 年　　  十一     月     五     日
                                    臺灣高等法院臺中分院刑事第三庭
                                          審判長法　官  陳  朱  貴
                                                法　官　廖　柏　基
                                                法  官　劉　連　星
右正本證明與原本無異。
如不服本判決應於收受送達後十日內向本院提出上訴書狀，其未敘述上訴之理由者並
得於提起上訴後十日內向本院補提理由書（均須按他造當事人之人數附繕本）。
                                                書記官　李　妍　嬅
中　　　華　　　民　　　國　　　九十一　 年　　 十一      月     六     日
附錄本案論罪科刑法條：
修正後刑法第三百三十條
犯強盜罪而有第三百二十一條第一項各款情形之一者，處七年以上有期徒刑。
前項之未遂犯罰之。
                                                                        Ｉ
